ACORDAO-COMPLETO-2519583

ACÓRDÃO 3371/2022 ATA 20/2022 - PRIMEIRA CÂMARA

VISTOS, relatados e discutidos estes autos de aposentadoria de servidor do Tribunal Regional do Trabalho da 18ª Região,
ACORDAM os Ministros do Tribunal de Contas da União, reunidos em sessão da Primeira Câmara, diante das razões expostas pelo relator e com fundamento na Constituição Federal, art. 71, III e IX, e na Lei 8.443/1992, arts. 1º, V, e 39, II, em:
9.1. considerar ilegal a presente concessão e negar registro ao ato de aposentadoria do sr. Jackson de Azevedo Jacunda;
9.2. dispensar a devolução dos valores indevidamente recebidos em boa-fé pelo interessado, nos termos do Enunciado 106 da Súmula de Jurisprudência desta Corte;
9.3. determinar ao Tribunal Regional do Trabalho da 18ª Região que adote as seguintes providências, sob pena de responsabilidade solidária da autoridade administrativa omissa:
9.3.1. dê ciência do inteiro teor desta deliberação ao sr. Jackson de Azevedo Jacunda no prazo de quinze dias e faça juntar o comprovante de notificação a estes autos nos quinze dias subsequentes;
9.3.2. suspenda os pagamentos efetuados com base no ato ora impugnado no prazo de quinze dias.

Pessoal. Aposentadoria. "Quintos".

Primeira Câmara

Tribunal Regional do Trabalho da 18ª Região/GO.

3. Interessados/Responsáveis:
3.1. Interessado: Jackson de Azevedo Jacunda (XXX.965.701-XX).

13.1. Ministros presentes: Walton Alencar Rodrigues (Presidente), Benjamin Zymler (Relator) e Vital do Rêgo.
13.2. Ministro-Substituto convocado: Augusto Sherman Cavalcanti.
13.3. Ministro-Substituto presente: Weder de Oliveira.

BENJAMIN ZYMLER

Trata-se de processo de aposentadoria instruído pela Secretaria de Fiscalização de Integridade de Atos e Pagamentos de Pessoal e de Benefícios Sociais (Sefip) nos seguintes termos:
"INTRODUÇÃO
Trata-se de ato de aposentadoria, submetido, para fins de registro, à apreciação do Tribunal de Contas da União (TCU) , de acordo com o art. 71, inciso III, da Constituição Federal.  O ato foi cadastrado e disponibilizado ao TCU por intermédio do Sistema e-Pessoal, na forma do art. 2º e 4º da Instrução Normativa TCU 78/2018.
O ato desse processo pertence às seguintes unidades:
Unidade emissora: Tribunal Regional do Trabalho da 18ª Região/GO.
Unidade cadastradora:  Tribunal Regional do Trabalho da 18ª Região/GO.
Subunidade cadastradora: SGPe - Seção de Aposentadoria.
EXAME TÉCNICO
Procedimentos aplicados
Os procedimentos para exame, apreciação e registro de atos de pessoal encontram-se estabelecidos na Instrução Normativa TCU 78/2018 e na Resolução TCU 206/2007. Essas normas dispõem que os atos de pessoal disponibilizados por meio do e-Pessoal devem ser submetidos previamente a críticas automatizadas, com base em parâmetros predefinidos.
As críticas das informações cadastradas na etapa de coleta do ato foram elaboradas e validadas levando-se em conta as peculiaridades de cada ato. Os itens verificados nessa etapa são inerentes a dados cadastrais, fundamentos legais, mapa de tempo, ficha financeira, assim como eventuais ocorrências de acumulação. Trata-se de verificações abrangentes, minuciosas e precisas e sem a necessidade de ação humana e, portanto, menos suscetível a falhas. As críticas aplicadas estão discriminadas no sistema, no Menu e-Pessoal, opção 'Crítica', que podem ser acessadas mediante concessão de perfil específico a servidores do TCU responsáveis pela análise.
Além das críticas automatizadas, há verificação humana adicional no caso de haver alertas do sistema ou informações não formatadas, como esclarecimentos do gestor ou do controle interno.  
As críticas também consideram os registros do Sistema Integrado de Administração de Recursos Humanos (Siape) . O Siape disponibiliza informações atualizadas sobre as parcelas que integram os proventos, diferentemente, portanto, do e-Pessoal, que informa as parcelas no momento do registro do ato. 
Essa confrontação com o Siape fornece uma visão atual e verdadeira da situação, o que permite descaracterizar irregularidades e inconsistências que, embora constantes do e-Pessoal, já foram corrigidas.
As verificações detectadas no ato encontram-se discriminadas na aba de pendências do ato no sistema e-Pessoal, bem como no espelho do ato contemplado por esta instrução.
Exame das Constatações
Ato: 89166/2018 - Inicial - Interessado: JACKSON DE AZEVEDO JACUNDA - CPF: XXX.965.701-XX
Parecer do Controle Interno: considerar o ato Legal.
Constatações e análises: 
1.1.1. No tempo calculado para fins de anuênio foram computados períodos não contínuos. Serviço público civil (Adm. Direta e Indireta) em cargo diferente ao da aposentadoria de 15/01/1979 a 01/10/1980 e Tempo no cargo em que se deu a aposentadoria de 30/07/1997 a 20/11/2018.
Justificativa do Gestor de Pessoal: Não há. Verificação efetuada no âmbito do TCU.
Análise do Controle Interno:  Não há. Verificação efetuada no âmbito do TCU.
Análise da Equipe Técnica: Legal
Não se constatou irregularidade na contagem de tempo para fins de anuênios, conforme entendimento do TCU (ver anexo a esta instrução) , bem como no que restou decidido no Acórdão 11.318/2020-TCU-1ªCâmara, relator: Ministro Walton Alencar Rodrigues, e Acórdão 10.418/2021-2ªCâmara, relator: Ministro Marcos Bemquerer Costa.
1.1.2. Houve o registro de pelo menos uma rubrica com 'Denominação para análise pelo TCU = Vantagem de caráter pessoal (91 - VANT. PES NOM IDEN FC-4 INAT (Vantagem de caráter pessoal - Incorporação de quintos/décimos de função) - R$ 2.387,56) .
Justificativa do Gestor de Pessoal: Não há. Verificação efetuada no âmbito do TCU.
Análise do Controle Interno:  Não há. Verificação efetuada no âmbito do TCU.
Análise da Equipe Técnica: Ilegal
É ilegal a concessão da vantagem de quintos em razão do exercício de funções comissionadas após o advento da Lei 9.624/1998.
Nesse caso, como a incorporação de quintos entre o período de 8/4/1998 a 4/9/2001 está amparada por decisão judicial transitada em julgado, não haverá determinação para absorção da rubrica, consoante decidido pelo STF no âmbito do RE 638.115/CE.
O quadro resumo de ocorrências e, quando for o caso, o detalhamento da norma legal e da jurisprudência para as inconsistências acima elencadas encontra-se no anexo II dessa instrução. 
Encaminhamento do ato: 
Considerar ILEGAL e recusar registro  do ato de Aposentadoria de JACKSON DE AZEVEDO JACUNDA do quadro de pessoal do órgão/entidade Tribunal Regional do Trabalho da 18ª Região/GO, com base nos arts. 71, inciso III, da Constituição Federal, 1º, inciso V, e 39, inciso II, da Lei 8.443/1992 e 260, § 1º, do Regimento Interno. 
Com fulcro no art. 262, caput, do Regimento Interno deste Tribunal, determinar ao órgão/entidade Tribunal Regional do Trabalho da 18ª Região/GO que: 
dê ciência, no prazo de quinze dias, contados da notificação, do inteiro teor desta deliberação ao interessado, alertando-o de que o efeito suspensivo proveniente da interposição de eventuais recursos junto ao TCU não o exime da devolução dos valores percebidos indevidamente, caso o recurso não seja provido.
no prazo de trinta dias, contados da ciência da decisão, envie a este Tribunal documentos comprobatórios de que o interessado cujo ato foi impugnado está ciente do julgamento deste Tribunal.
CONCLUSÃO
A abrangência e a profundidade das verificações levadas a efeito fundamentam convicção de que o ato 89166/2018 pode ser apreciado pela ilegalidade, em razão das irregularidades apontadas no item Exame das Constatações desta instrução, que representam afronta à legislação e à jurisprudência de referência
PROPOSTA DE ENCAMINHAMENTO
Ante o exposto, com fundamento no art. 71, inciso III, da Constituição Federal, no art. 1º, inciso V, e art. 39, incisos I e II, da Lei 8.443/1992, no art. 260 do Regimento Interno do Tribunal de Contas da União, propõe-se: 
Considerar ILEGAL e recusar registro  do ato de Aposentadoria de JACKSON DE AZEVEDO JACUNDA do quadro de pessoal do órgão/entidade Tribunal Regional do Trabalho da 18ª Região/GO, com base nos arts. 71, inciso III, da Constituição Federal, 1º, inciso V, e 39, inciso II, da Lei 8.443/1992 e 260, § 1º, do Regimento Interno.
Com fulcro no art. 262, caput, do Regimento Interno deste Tribunal, determinar ao órgão/entidade Tribunal Regional do Trabalho da 18ª Região/GO que: 
no prazo de trinta dias, contados da ciência da decisão, envie a este Tribunal documentos comprobatórios de que o interessado cujo ato foi impugnado está ciente do julgamento deste Tribunal.
dê ciência, no prazo de quinze dias, contados da notificação, do inteiro teor desta deliberação ao interessado, alertando-o de que o efeito suspensivo proveniente da interposição de eventuais recursos junto ao TCU não o exime da devolução dos valores percebidos indevidamente, caso o recurso não seja provido."
A Procuradora-Geral, Cristina Machado da Costa e Silva, assim se pronunciou:
"Versam os autos sobre o ato inicial de aposentadoria de Jackson de Azevedo Jacunda, no cargo de analista judiciário - especialidade oficial de justiça avaliador federal - do Tribunal Regional do Trabalho da 18.ª Região - TRT-18.
2.	Por intermédio dos pareceres uniformes anexados às peças n.ºs 5 e 6 dos autos, a Secretaria de Fiscalização de Pessoal - Sefip - opina pela ilegalidade e negativa de registro da concessão de peça n.º 3, por haver identificado a incorporação de vantagem de quintos decorrentes de funções comissionadas exercidas no período compreendido entre 09/04/1998, advento da Lei n.º 9.624/1998, e 04/09/2001, data de edição da Medida Provisória n.º 2.225-45/2001, o que é irregular, em face do entendimento firmado pelo egrégio Supremo Tribunal Federal - STF, ao julgar o Recurso Extraordinário n.º 638.115/CE, com repercussão geral.
3.	Está correto o encaminhamento oferecido pela unidade técnica, com o qual nos associamos.
4.	Noticiamos que o Pleno do Supremo Tribunal Federal, em Sessão de 19/12/2019, apreciou Embargos de Declaração opostos contra o acórdão originalmente proferido nos autos do RE n.º 638.115, os quais foram conhecidos e, ao lhes conferir efeitos infringentes, definiu uma modulação sobre os efeitos da decisão original, que havia considerado irregular qualquer incorporação de quintos decorrentes de funções exercidas no período compreendido entre 09/04/1998 e 04/09/2001. Transcrevemos o teor da referida deliberação:
'Decisão: Inicialmente, o Tribunal, por maioria, resolvendo questão de ordem suscitada pelo Ministro Dias Toffoli (Presidente) , deliberou que, para a modulação dos efeitos de decisão em julgamento de recursos extraordinários repetitivos, com repercussão geral, nos quais não tenha havido declaração de inconstitucionalidade de ato normativo, é suficiente o quórum de maioria absoluta dos membros do Supremo Tribunal Federal, vencido o Ministro Marco Aurélio, que diverge quanto à formulação da questão de ordem e quanto ao seu mérito. Votaram na questão de ordem os Ministros Luiz Fux e Roberto Barroso. Na sequência, o Ministro Dias Toffoli (Presidente) proclamou o resultado do julgamento deste recurso, ocorrido na sessão virtual de 11.10.2019 a 17.10.2019: 'O Tribunal, por maioria, acolheu parcialmente os embargos de declaração, com efeitos infringentes, para reconhecer indevida a cessação imediata do pagamento dos quintos quando fundado em decisão judicial transitada em julgado, vencida a Ministra Rosa Weber, que rejeitava os embargos. No ponto relativo ao recebimento dos quintos em virtude de decisões administrativas, o Tribunal, em razão de voto médio, rejeitou os embargos e, reconhecendo a ilegitimidade do pagamento dos quintos, modulou os efeitos da decisão de modo que aqueles que continuam recebendo até a presente data em razão de decisão administrativa tenham o pagamento mantido até sua absorção integral por quaisquer reajustes futuros concedidos aos servidores. Os Ministros Ricardo Lewandowski e Celso de Mello proviam os embargos de declaração e modulavam os efeitos da decisão em maior extensão. Ficaram vencidos, nesse ponto, os Ministros Marco Aurélio e Rosa Weber. Por fim, o Tribunal, por maioria, também modulou os efeitos da decisão de mérito do recurso, de modo a garantir que aqueles que continuam recebendo os quintos até a presente data por força de decisão judicial sem trânsito em julgado tenham o pagamento mantido até sua absorção integral por quaisquer reajustes futuros concedidos aos servidores, vencidos os Ministros Marco Aurélio e Rosa Weber. Tudo nos termos do voto do Relator. Afirmaram suspeição os Ministros Luiz Fux e Roberto Barroso'. Ausente, justificadamente, nesta assentada, o Ministro Celso de Mello. Plenário, 18.12.2019'.
5.	Em razão do que foi recentemente decidido pelo STF no RE 638.115/CE, fica dispensada proposta de determinação ao órgão gestor de pessoal para que promova o destaque das parcelas de quintos incorporados pelo inativo a partir de funções exercidas entre 8/4/1998 a 4/9/2001, visto que o interessado está amparado por decisão judicial transitada em julgado (fl. 7 da peça n.º 3) .
6.	Ao percorrermos o ato de aposentadoria (fl. 4 da peça n.º 3) , aferimos que o inativo percebe 4/5 de FC-04, decorrentes do exercício da função de Oficial. Ademais, consta o pagamento da Gratificação de Atividade Externa - GAE, instituída pelo artigo 16 da Lei n.º 11.416/2006, segundo o qual:
'Art. 16. Fica instituída a Gratificação de Atividade Externa - GAE, devida exclusivamente aos ocupantes do cargo de Analista Judiciário referidos no § 1o do art. 4o desta Lei.
§ 1o A gratificação de que trata este artigo corresponde a 35% (trinta e cinco por cento) do vencimento básico do servidor.
§ 2o É vedada a percepção da gratificação prevista neste artigo pelo servidor designado para o exercício de função comissionada ou nomeado para cargo em comissão.'
7.	Ao proferir o Acórdão 2784/2016-TCU-Plenário do Tribunal decidiu ser incabível a percepção cumulativa da Gratificação de Atividade Externa com quintos incorporados pelo exercício de função decorrente da atividade de execução de mandados, por consistir em verdadeiro 'bis in idem'. Transcrevemos a ementa da referida deliberação plenária:
'PESSOAL. SERVIDORES DO PODER JUDICIÁRIO. LEGALIDADE DE UM DOS ATOS. PERDA DE OBJETO DE OUTRO. OFICIAL DE JUSTIÇA AVALIADOR. FC-5. EXAME DA NATUREZA JURÍDICA DA VANTAGEM, PAGA INDISTINTAMENTE A TODOS OS OCUPANTES DO CARGO. PAGAMENTO CUMULATIVO DE QUINTOS DESSA FUNÇÃO COM A GAE. BIS IN IDEM. CONSIDERAÇÕES SOBRE A MATÉRIA. ILEGALIDADE E NEGATIVA DE REGISTRO DE ALGUNS DOS ATOS. DETERMINAÇÕES'.
8.	Na mesma linha, citamos o Acórdão 13299/2020-TCU-Segunda Câmara, cuja ementa também reproduzimos:
'PESSOAL. CONCESSÃO DE APOSENTADORIA. IMPOSSIBILIDADE DE PAGAMENTO DAS PARCELAS DE DÉCIMOS DECORRENTES DO EXERCÍCIO DE FC-05 - FUNÇÃO EXTERNA QUE NÃO POSSUI NATUREZA DE FUNÇÃO DE CONFIANÇA, SENDO PAGA A TODOS OS OCUPANTES DO CARGO EFETIVO DE ANALISTA JUDICIÁRIO, ESPECIALIDADE EXECUÇÃO DE MANDADOS, ANTIGO OFICIAL DE JUSTIÇA AVALIADOR. ILEGALIDADE DO ATO E NEGATIVA DE REGISTRO. DETERMINAÇÕES'. 
9.	Entendemos que o ato de peça n.º 3 está irregular também devido à cumulação da Gratificação de Atividade Externa com quintos de FC-4 decorrentes da função de Oficial, em evidente pagamento em duplicidade.
10.	Por tal razão, propomos determinação ao órgão de pessoal a fim de se convocar o inativo para optar por uma das duas vantagens estatutárias e, posteriormente, seja cadastrado novo ato no sistema e-Pessoal, livre de falhas.
11.	Por todo o exposto, esta representante do Ministério Público de Contas coloca-se de acordo com o encaminhamento oferecido pela Sefip às peças n.ºs 5 e 6 e propõe ao Tribunal:
	11.1 a ilegalidade e negativa de registro da concessão de aposentadoria de Jackson de Azevedo Jacunda - peça n.º 3, dispensada a reposição das importâncias indevidamente recebidas de boa-fé pelo interessado;
	11.2. que determine ao Tribunal Regional do Trabalho da 18.ª Região providências para, no prazo máximo de 15 (quinze) dias e em relação ao inativo Jackson de Azevedo Jacunda:
		11.2.1. convocar o ex-servidor para optar entre a percepção da Gratificação de Atividade Externa ou dos 4/5 de função de Oficial, promovendo a exclusão da parcela de menor valor em caso de omissão do interessado, e
		11.2.2. encaminhar novo ato de aposentadoria à consideração pela Corte de Contas em nome do interessado, espelhando a nova situação dos proventos, por meio do sistema e-Pessoal."
É o relatório.

não há.

Procuradora-Geral Cristina Machado da Costa e Silva.

PESSOAL. APOSENTADORIA. ADICIONAL POR TEMPO DE SERVIÇO. PERÍODOS DESCONTÍNUOS. PAGAMENTO CUMULATIVO DA GAE COM "QUINTOS". ILEGALIDADE. NEGATIVA DE REGISTRO. DISPENSA DE DEVOLUÇÃO DOS VALORES INDEVIDAMENTE RECEBIDOS, EM BOA-FÉ. DETERMINAÇÕES.

APOSENTADORIA (APOS)

Secretaria de Fiscalização de Integridade de Atos e Pagamentos de Pessoal e de Benefícios Sociais (Sefip).

Trata-se de aposentadoria do sr. Jackson de Azevedo Jacunda, no cargo de Analista Judiciário Oficial de Justiça Avaliador do Tribunal Regional Federal da 18ª Região (Goiás) . 
2. A concessão teve vigência em 21/11/2018 e está fundamentada no art. 3º da Emenda Constitucional 47/2005.  
3. A Sefip apontou como irregularidade apenas a incorporação de "quintos" após 8/4/1998, o que estaria, contudo, amparado em decisão judicial com trânsito em julgado.
4. Afastou a unidade técnica um alerta expedido pelo sistema de controle automático dos atos, que apontou a incorporação de anuênios relativa a tempo de serviço público federal descontinuado.
5. O MPTCU acolheu o posicionamento da unidade instrutiva, mas apontou nova ilegalidade, a saber, pagamento cumulativo de Gratificação de Atividade Externa (GAE) com "quintos".
6. Assiste razão ao MPTCU. Ainda que este Tribunal esteja discutindo a possibilidade jurídica de o Oficial de Justiça Avaliador poder optar pelos "quintos" incorporados em virtude do exercício de função a ele atribuída para remunerar atividades típicas do cargo efetivo no TC 011.804//2021-1 (rel. Ministro Vital do Rêgo) , ainda pendente de apreciação de mérito, a jurisprudência desta Corte (Acórdão 2784/2016-TCU-Plenário) e do Supremo Tribunal Federal (MS 35.452/DF, da relatoria do Ministro Celso de Mello, entre outros) não admite o pagamento cumulativo das duas vantagens.
7. De mencionar que o valor incorporado a título de "quintos" é inferior ao valor da GAE, que seria, dessa forma, a opção mais vantajosa, caso se venha a reconhecer a possibilidade de opção entre as duas vantagens.
8. Mas, além disso, vislumbro uma terceira irregularidade no ato em exame, a saber, a incorporação de anuênios relativos a períodos descontinuados, como se verifica dos dados a seguir:
	Período
	Tempo
	Órgão/ente
	Anuênios concedidos

	05/01/1979 a 01/10/1980
	1 ano, 9 meses e 1 dia
	Comando da Aeronáutica (cargo estatutário) 
	
	30/07/1997 a 08/03/1999
	1 ano, 7 meses e 13 dias
	TRT da 18ª
	
	Tempo estatutário federal total
	3 anos, 4 meses e 14 dias
		
	Tempo estatutário federal contínuo
	1 ano, 7 meses e 13 dias
		3 %

9. Ainda que o servidor tenha sido regido pela Lei 1.711/1952 e pelo Decreto 31.922/1952, houve solução de continuidade no seu tempo federal: o interessado não exercia cargo ou emprego público nessa esfera na data da edição da Lei 8.112/1990, pois somente retornou à administração federal em 1997, com sua posse no cargo do TRT da 18ª Região.
10. Logo, indevido o cômputo do tempo anterior para fins de anuênio.
11. Dito isso, deve-se dispensar a devolução dos valores indevidamente percebidos pelo interessado, em boa-fé, nos termos do Enunciado 106 da Súmula de Jurisprudência desta Corte.

Diante do exposto, VOTO por que o Tribunal adote a deliberação que ora submeto à apreciação deste colegiado.
TCU, Sala das Sessões, em 21 de junho de 2022.
BENJAMIN ZYMLER 
Relator